臺灣臺北地方法院民事判決
109年度訴字第5799號
原      告  游金雄  
訴訟代理人  游凱評  
            謝殷倩律師
被      告  游本田  

訴訟代理人  陳宜新律師
被      告  游柯梅桂(即游本圳之繼承人)

            游淑慧(即游本圳之繼承人)

            游敏慧(即游本圳之繼承人)

兼
上三人共同
訴訟代理人  游元峰(即游本圳之繼承人)
            游千慧(即游本圳之繼承人)

上列當事人間請求履行協議等事件，本院於民國111年6月8日言
詞辯論終結，判決如下：
    主      文
原告之訴及假執行之聲請均駁回。
訴訟費用由原告負擔。
    事實及理由
壹、程序部分
一、按訴狀送達後，原告不得將原訴變更或追加他訴，但請求之
    基礎事實同一者、擴張或減縮應受判決事項之聲明者，不在
    此限；；不變更訴訟標的，而補充或更正事實上或法律上之
    陳述者，非為訴之變更或追加，民事訴訟法第255條第1項第
    3款、第256條定有明文。查本件原告起訴時聲明原為：㈠被
    告游本田應給付原告新臺幣（下同）101萬2,500元，及自起
    訴狀繕本送達翌日起至清償日止，按週年利率百分之5計算
    之利息、㈡被告游本田、游鎮華、游鎮宇應連帶給付原告22
    萬5,000元，及自起訴狀繕本送達翌日起至清償日止，按週
    年利率百分之5計算之利息、㈢被告游勝雄應將如起訴狀附表
    3所示黃金、首飾依如附表3所示方式及比例給付原告、㈣被
    告游柯梅桂、游元峰、游淑慧、游敏慧、游千慧（下稱游柯
    梅桂等5人）應連帶給付原告25萬元，及自起訴狀繕本送達
    翌日起至清償日止，按週年利率百分之5計算之利息、㈤被告
    游本田應給付原告25萬元，及自起訴狀繕本送達翌日起至清
    償日止，按週年利率百分之5計算之利息【見本院109年度北
    司調字第685號卷（下稱北司調卷）第7至8頁】，嗣撤回對
    於游勝雄、游鎮華、游鎮宇之起訴，並於本院民國111年1月
    7日準備程序時變更聲明為：㈠游本田應給付原告161萬元，
    其中148萬7,500元部分自110年4月9日起，其餘部分自110年
    6月23日民事擴張訴之聲明暨準備五狀送達翌日起，均至清
    償日止，按週年利率百分之5計算之利息、㈡游柯梅桂等5人
    應於被繼承人游本圳之遺產範圍內連帶給付原告27萬2,500
    元，及自110年6月23日民事擴張訴之聲明暨準備五狀送達翌
    日起至清償日止，按週年利率百分之5計算之利息（見本院
    卷二第225至226頁），係因認訴外人游施翠貞為游本田代收
    租金、依鑑定報告所載停車位價額所為之變更，核屬請求之
    基礎事實同一、擴張應受判決事項之聲明，依據前揭規定意
    旨，自應予准許之。至於對游柯梅桂等5人請求之部分，係
    因游柯梅桂等5人繼承被繼承人游本圳之債務所生之紛爭，
    而將聲明更正為於被繼承人游本圳遺產範圍內負清償責任，
    屬更正事實上及法律上之陳述，非為訴之變更追加，附此敘
    明。
二、按原告之訴，其訴訟標的為確定判決效力所及者，法院應以
    裁定駁回之，民事訴訟法第249條第1項第7款定有明文。所
    謂訴訟標的，係指經原告主張並以原因事實特定後請求法院
    審判之實體法上權利，凡基於不同之原因事實所主張之權利
    ，即為不同之訴訟標的（最高法院104年度台抗字第187號民
    事裁定意旨參照）。查原告先前主張其為桃園市○○區○○路00
    00號房屋（下稱1111號房屋）、1113號（下稱1113號房屋）
    、1113號2樓之1房屋（下稱1113號2樓之1房屋，與1111號房
    屋、1113號房屋合稱系爭房屋）及坐落土地（與系爭房屋合
    稱系爭房地）之共有人，應有部分比例為4分之1，然游本田
    、游施翠貞違背約定，將系爭房屋出租他人分別收取101年5
    月6日起至106年12月31日止之租金101萬2,500元、22萬5,00
    0元，屬違約所受之遲延損害，爰依民法第229條第1項規定
    提起訴訟，歷經臺灣桃園地方法院、臺灣高等法院審理後，
    臺灣高等法院於107年12月18日以106年度上字第1541號（下
    稱系爭事件）判決認原告不得向游本田、游施翠貞請求給付
    101萬2,500元、22萬5,000元，而駁回原告此部分上訴及追
    加之訴確定等情，有系爭事件107年11月13日言詞辯論筆錄
    、綜合辯論意旨狀、系爭事件判決書、確定證明書在卷可考
    （系爭事件卷第561、576至577、643至644、663頁），而本
    件原告則係主張其為系爭房地之所有人，應有部分比例為4
    分之1，得就系爭房地為使用、收益、處分，然游本田未經
    原告同意將系爭房屋出租他人，並分別收取101年6月30日起
    至106年12月31日止之租金共計123萬7,500元，屬不當得利
    ，爰依民法第179條規定請求返還。查本件與系爭事件之當
    事人雖屬同一，亦係因系爭房地之權利歸屬所引發之紛爭，
    然原告於本件所主張之請求權基礎與系爭事件不同，難認為
    同一訴訟標的，故無受系爭事件確定判決之效力所及，則原
    告提起本件訴訟尚屬適法。
貳、實體部分　　
一、原告主張：
㈠、系爭房地係原告與游本圳、被告游柯梅桂、訴外人游本田、
    游勝雄、游施翠貞、游金延提供土地與他人合建，系爭房屋
    依起造人名冊登記為訴外人呂秀美、游本圳、游本田、游施
    翠貞所有，然原告確實有提供土地合建，故於96年簽訂協議
    書（下稱系爭協議書），確立系爭房屋係由原告、游本圳、
    游本田、游勝雄、游徐玉美共有，嗣游徐玉美放棄權利，故
    原告、游本圳、游本田、游勝雄對於系爭房地各有4分之1之
    權利。然系爭協議書簽訂後，被告均未依約辦理所有權移轉
    登記，原告因而提起訴訟，嗣於系爭事件審理時，原告在10
    7年12月4日與游柯梅桂等5人成立和解（下稱系爭和解筆錄
    ），游柯梅桂等5人願將1111號房屋、1113號房屋及坐落土
    地應有部分4分1移轉登記與原告，最終經判決游本田應將11
    13號2樓之1房屋及坐落土地應有部分4分1移轉登記與原告。
    原告雖於108年12月23日始執系爭和解筆錄、系爭事件判決
    就系爭房地辦理所有權移轉登記，然原告實際上為系爭房地
    之共有人，就系爭房地有使用收益之權利，游本田卻逾越其
    應有部分之比例，由其自身、委由其代理人游施翠貞收取本
    應屬於原告之101年5月6日起至105年12月31日止之租金101
    萬2,5000元、106年1月1日起至106年12月31日止之租金22萬
    5,000元，爰依民法第179條規定請求游本田返還123萬7,500
    元及110年4月9日起算之法定遲延利息等語。
㈡、系爭協議書第10條既就臺北市○○區○○街0段00號地下室汽車停
    車位（下稱系爭長沙街車位）約定完全交屋時由5人共同協
    商，可知訂定系爭協議書時已明瞭不同車位間有價差而需依
    分配實際狀況實際找補，原告先前委由不動產估價師鑑定，
    游柯梅桂等5人所分配之車位價格為245萬元、游本田所分配
    之車位價格為265萬元、游勝雄所分配之車位價格為126萬元
    、原告所分配之車位價格為126萬元，將全部車位之價格加
    總平均後，每人所應受分配之車位平均價格為190.5萬元，
    游柯梅桂等5人所分配之車位價格超過平均價格54萬5,000元
    、游本田所分配之車位價格超過平均價格74萬5,000元，原
    告與游勝雄所分配之車位價格相同，應平均分配游柯梅桂等
    5人、游本田所享有之價差金額，爰依系爭協議書第10條約
    定，請求游柯梅桂等5人、游本田分別給付27萬5,000元、37
    萬2,500元及法定遲延利息等語。　　
㈢、並聲明：1.游本田應給付原告161萬元，其中148萬7,500元部
    分自110年4月9日起，其餘部分自110年6月23日民事擴張訴
    之聲明暨準備五狀送達翌日起，均至清償日止，按週年利率
    百分之5計算之利息、2.游柯梅桂等5人應於游本圳之遺產範
    圍內連帶給付原告27萬2,500元，及自110年6月23日民事擴
    張訴之聲明暨準備五狀送達翌日起至清償日止，按週年利率
    百分之5計算之利息、3.願供擔保請准宣告假執行。
二、被告答辯如下：
㈠、游本田則以：系爭事件判決業已就游本田、游施翠貞於101年
    6月30日起至105年12月31日、106年1月1日起至同年12月31
    日將系爭房地出租訴外人林沈輝，並未侵害原告權益為實質
    判斷，已生爭點效，兩造均應受拘束。另原告已於準備三狀
    自認其於108年12月登記為系爭房地之所有人前，對租金無
    請求分配之權利存在，且原告於登記為系爭房地之所有人前
    ，本即欠缺對系爭房地使用、收益權限，兩造間亦無存在借
    名登記關係，原告亦非系爭房地之實質所有人，自無法以此
    推論原告有請求租金分配之權益，縱然原告得請求分配，然
    其最早於104年5月22日即提起系爭事件訴訟時業已知悉可為
    租金之分配，則其於104年5月22日前之請求已罹於5年短期
    時效。至於請求給付系爭長沙街車位價格差額部分，簽立系
    爭協議書之5人已於97年間開會抽籤決定車位，且游本田起
    初係與訴外人游淑貞共有同一車位，係嗣後向游淑貞購買其
    應有部分，始取得全部車位之所有權。再對比系爭協議書第
    1條就房屋部分有記載不同樓層之房價待一樓售出後再由公
    正機關計算互補差額，第10條卻無類似之記載，可徵並無找
    補之合意存在，原告主張找補並無依據等語，資為抗辯。
㈡、游柯梅桂等5人則以：系爭協議書是由游本田所擬，交屋的時
    候我們這邊都是游本圳處理，系爭長沙街停車位是協議用抽
    籤方式分配，當初就沒有補差價的問題，各自分配的車位及
    房屋都是自己出錢向建商購買，沒有所謂分配不公平的問題
    等語，資為抗辯。　　
㈢、並均聲明：1.原告之訴及假執行之聲請均駁回、2.如受不利
    判決，願供擔保請准宣告免為假執行。　　
三、兩造不爭執事項
㈠、游金雄、游本田、游本圳、游勝雄、游徐玉美（下稱游金雄
    等5人）曾簽立系爭協議書，系爭協議書第6條約定系爭房地
    約定由游本圳、游本田、游勝雄、游金雄、游徐玉美共有，
    依第7條約定游徐玉美已放棄權利，故系爭房地係由游本圳
    、游本田、游勝雄、游金雄共有，系爭協議書第10條有就系
    爭長沙街車位分配約定完全交屋時由五人共同協商。
㈡、游施翠貞於108年5月30日過世，過世後其繼承人游鎮華、游
    鎮宇、游雅慧業已聲明拋棄繼承，故由游本田單獨繼承。
㈢、游本圳於107年3月26日死亡，其繼承人為游柯梅桂等5人。
㈣、原告於108年12月23日持系爭和解筆錄、系爭事件判決登記為
    系爭房地之共有人，應有部分比例為4分之1。
㈤、臺北市○○區○○街0段00號房屋（下稱長沙街房屋）及系爭長沙
    街停車位係由游本圳、游本田、游勝雄、游金雄、游徐玉美
    於97年間開會以抽籤方式決定樓層及停車位完成點交，並各
    自與建商進行交屋事宜。　　
四、本院得心證之理由：
㈠、按無法律上之原因而受利益，致他人受損害者，應返還其利
    益。雖有法律上之原因，而其後已不存在者，亦同，民法第
    179條定有明文。又判斷是否該當不當得利之成立要件時，
    應以權益歸屬說為標準，亦即倘欠缺法律上原因而違反權益
    歸屬對象取得其利益者，始對該對象成立不當得利。查原告
    於108年12月23日始持系爭和解筆錄、系爭事件判決登記為
    系爭房地之共有人，應有部分比例為4分之1（見不爭執事項
    ㈣），是於該日前既非系爭房地之所有人，自無從依民法第7
    65條規定，以所有人之地位自由使用、收益、處分系爭房地
    。又原告雖主張其依系爭協議書實際上為系爭房地之共有人
    ，就系爭房地有使用收益之權利，然此業經被告否認，且依
    系爭協議書第6條：「桃園土地及房屋暫以游本圳、游本田
    、游勝雄、游金雄、游徐玉美等名義各五分之一持分共同登
    記產權（實際產權係五人共有）」（見北司調字卷第17頁）
    ，僅係約定系爭房地由游金雄等5人共同登記，並非具體約
    定游金雄等5人對系爭房地均有使用、收益、管理之權限，
    至多僅作為原告取得對登記名義人請求所有權移轉登記之基
    礎，難以此逕認其為系爭房地之實際共有人，且原告於登記
    為系爭房地之共有人前，對於系爭房地亦無任何使用、收益
    、管理之權限，此亦可從系爭房地於106年12月31日前均係
    由游本田出租給第三人得知，足徵系爭協議書第6條約定並
    非賦予原告於登記為系爭房地共有人前即取得實際共有人之
    地位。因此，原告於108年12月23日前對於系爭房地既無使
    用、收益、處分及管理之權能，游本田收取將系爭房地出租
    所得101年5月6日起至106年12月31日止租金之權益即非歸屬
    於原告，則原告主張其得依民法第179條規定，請求游本田
    返還所收取之租金，即屬無據。
㈡、依系爭協議書第10條約定：「有關長沙街房屋汽機車分配車
    位，汽車停車位完全交屋時再由五人共同協商，機車位由住
    戶管理委員會分得時再由五人共同協議」（見北司調字卷第
    19頁），可從前開約定文義上推知系爭長沙街停車位之分配
    係由游金雄等5人共同協商決定，尚無法以此推認游金雄等5
    人就系爭長沙街停車位之分配有約定須依各車位之價值找補
    差額。再觀諸系爭協議書第1條：「長沙街二段七十八號已
    按合建契約，以起造人名義安排各得房屋，各不同樓層之房
    價相差價款待壹樓售出之後再由不動產估價公證機關計算應
    互補差額…」（見北司調字卷第17頁），可知游金雄等5人就
    合建之長沙街房屋有約定不同樓層之房屋間應請不動產估價
    公正機關計算互補差額，相對於此，系爭協議書卻對於系爭
    長沙街停車位之分配卻無找補之約定，已難認系爭協議書訂
    定時，游金雄等5人就系爭長沙街停車位之價格有差額找補
    之意。另長沙街房屋及系爭長沙街停車位係由游金雄等5人
    於97年間開會以抽籤方式決定樓層及停車位完成點交，並各
    自與建商進行交屋事宜（見不爭執事項㈤），可見系爭協議
    書第10條所稱「汽車停車位完全交屋時再由五人共同協商」
    之共識係逕以抽籤之方式決定樓層及停車位，而無再就各停
    車位價值之差額須互相找補之意思。因此，原告既對於兩造
    間就系爭長沙街房屋汽車停車位之分配須就差額找補之約定
    存在未能提出其他證據證明之，則原告依系爭協議書第10條
    約定，請求游柯梅桂等5人、游本田分別給付27萬5,000元、
    37萬2,500元，顯屬無據。
五、綜上所述，原告依民法第179條規定、系爭協議書第10條約
    定，請求游本田應給付原告161萬元，其中148萬7,500元部
    分自110年4月9日起，其餘部分自110年6月23日民事擴張訴
    之聲明暨準備五狀送達翌日起，均至清償日止，按週年利率
    百分之5計算之利息；游柯梅桂等5人應於游本圳之遺產範圍
    內連帶給付原告27萬2,500元，及自110年6月23日民事擴張
    訴之聲明暨準備五狀送達翌日起至清償日止，按週年利率百
    分之5計算之利息，均為無理由，應予駁回。原告之訴既經
    駁回，其假執行之聲請亦失所依據，應一併駁回之。
六、本件事證已臻明確，兩造所提其餘攻擊防禦方法及證據，核
    與判決結果不生影響，爰不一一論列，併此敘明。
七、訴訟費用負擔之依據：民事訴訟法第78條。
中　　華　　民　　國　　111　 年     7　  月　　 6　  日
                  民事第四庭  審判長法  官  蔡政哲
                                    法  官  李家慧
　                                  法  官  林承歆
以上正本係照原本作成。
如對本判決上訴，須於判決送達後20日內向本院提出上訴狀。如
委任律師提起上訴者，應一併繳納上訴審裁判費。
中　　華　　民　　國　　111　 年     7　  月　　 6　  日
                                    書記官  何嘉倫